臺灣臺北地方法院民事判決　　　　　　　　　　　　　九十三年度勞訴字第五八號
　　原　　　告　乙○○
　　訴訟代理人　張麗玉律師
　　被　　　告　立法院
　　法定代理人　甲○○
　　訴訟代理人　胡文英律師
右當事人間確認僱傭關係存在事件，本院於民國九十三年九月十四日言詞辯論終結，
判決如下：
    主  文
原告之訴及假執行之聲請均駁回。
訴訟費用由原告負擔。
    事  實
甲、原告方面：
壹、聲明：
一、請求確認原告與被告間之僱傭關係存在。
二、被告應給付原告新台幣（下同）二十五萬六千三百三十二元，及其中十九萬九千
    一百六十八元部分自民國九十三年六月十四日起，中五萬七千一百六十四元部分
    自原告辯論意旨狀送達翌日即九十三年九月十五日起至清償日止，按年息百分之
    五計算之利息。
三、前項請求原告願供擔保請准宣告假執行。
貳、陳述：
一、原告自八十五年十月二十一日起受僱於被告，擔任工友職務，於九十年十月三日
    簽訂「立法院工友勞動契約書」，工作內容為「(一)委員住宿會館之櫃台、清潔、
    茶水等服務。(二)委員及長官住宿管理服務。(三)委員及長官交辦事項處理。(四)委員
    及長官臨時交辦事項處理。」等，惟被告總務處於九十一年十一月八日發布函令
    逕行將原告自前述原任委員住宿會館調動至新任單位管理科，未具體明敘明調動
    原告職之必要性與合理正當性理由，被告總務處片面所為職務調動命令違反雙方
    所簽訂勞動契約約定。上開函文於當日晚間約二十時原告正常上班值勤時才突被
    告知，嗣因大安會館駐衛警許丕平欲將原告強制驅離大安會館，許丕平進而毆打
    原告成傷，經原告對許丕平提出刑事傷害告訴，經判刑在案。嗣於九十二年一月
    二十三日原告向被告總務處陳情，將原告調任回原任職大安會館夜班櫃台職務，
    惟被告置之不理，另於九十二年九月三十日原告又向被告聲請准予於委員大安住
    宿會館繼續任職，惟被告以「本院工友勞動契約三、２、(二)載１：甲（方本院）
    視業務需要得調整工作單位，乙方（台端）不得拒絕。本院依契約內容行事，調
    動並無不合法」云云為由，但未具體敘明有何因業務需要須調整原告工作單位之
    必要性與合理性理由，即拒絕原告回復原職之請求。另於九十二年十一月三日、
    十二月二日由原告大姊陳素英，與二哥潘金宗陪同前往立法院總務處管理科辦公
    室表明欲回到原任職單位大安會館工作，亦經管理科科長吳清水以職務調動為其
    等之權利為由，而要求原告至調動後之環保股工作，拒絕原告回復原單位工作。
  　為此提起本訴，並依民法第四百八十七條規定請求雇主受領遲延之之薪資二十五
    萬六千三百三十二元。
二、雇主調動勞工工作地點，應受到「不得為權利監用原則」之限制，必須調動工作
    地點具有業務經營上之必要性與合理性，如僅憑雇主個人感情好惡作為解雇的藉
    口，該調動命令應屬無效。縱使勞工拒絕調動，雇主亦不得解雇勞工。原告任職
    大安會館夜間櫃台工作期間表現優良，於八十九年之考績為甲等，於九十年間尚
    且升任櫃台領班，無不能勝任之事，被告未舉出調動必要性與合理性理由，任意
    調職，原告之拒絕上班，自有正當理由，被告於九十二年十二月十五日以函文終
    止兩造間勞動契約，即難認生終止契約之效力。被告終止勞動契約，於法未合，
    則兩造間之僱傭關係繼續存在。被告否認終止契約，兩造間法律關係存否不明確
    ，原告提起確認之訴，即有受確認判決之法律上利益。
三、對被告抗辯之陳述：
（一）被告辯稱九十二年十二月十五日存證信函未明確表示終止兩造之僱傭契約，僅
      提出警告云云。惟該存證信函第一點載以「台端無合法理由未獲准續請病假並
      不到院上班或改請其他種假，迄今曠職已達日以上，依前開規定本院除應予按
      日扣除餉給外，並得不經預告終止勞動契約，不支給任何資遣或補助費用。」
      等語之文義，可認被告已有終止僱傭關係之意思表示。被告自九十三年一月一
　　　日起未給付原告薪資，並將原告之健保投保資料自中央健康保險局台北分局轉
　　　出，並經被告自認，足認被告已終止僱傭關係。
（二）被告辯稱「原告嚴重曠職，破壞工作紀律」、「原告在大安會館工作期間發生
      弊端，被告以人地不宜，將原告調回管理科環保股」云云，惟原告任職立法院
      期間無被告所指「發生弊端」、「人地不宜」情事，被告以一己好惡任意將原
      告調往勞動條件較為不利之環保股，所為調動無合理性、必要性及正當性。
（三）被告辯稱原告違反行政倫理云云。惟原告任職大安會館櫃台工作之九十一年九
      月間，發生夜間櫃台工作人員胡慶龍患病需長期休養無法工作，致櫃台人力不
　　　足之情形，以及夜間櫃台工作時間長達十二．五小時有違勞動基準法規定之虞
  　　，經原告向內部主管反應及建議調整工作時間，未獲回應，原告始向行政院人
　　　事行政局陳情。此應屬原告勞工合法陳情權利之行使，尚無違反規定，並有證
　　　人吳清水證稱此舉無違反規定等語可證。大安會館之主管因不滿原告前開陳情
　　　之舉動，進而於九十一年十一月七日挾怨簽請將原告記一大過並調職，原告否
　　　認該文書內容之真正。該簽呈內容所述多與事實不符，被告從未使原告有何陳
  　　述辯解之機會，即逕將原告調往管理科環保股。管理科環保股之工作內容在平
　    日主要為搬運桌椅、立法院內議場及會議室清潔工作、立法院全院內廢棄紙張
      、電腦、桌椅物品、垃圾等重物之回收、搬運，於立法院會期申尚須支援議場
　　　佈置、桌椅搬運，均屬極需體力搬運重物之粗重工作。此單位工作之勞動條件
　  　顯較原告原任職大安會館櫃台工作之勞動條件不利。原告曾於八十八年間因公
    　累倒導致腦部腦振盪受傷，身體體力狀況較不如前，故被告始將原告調往大安
      會館擔任櫃台工作。因此，被告現將原告調至環保股從事粗重之勞動工作，應
      較不適合原告體能。證人吳清水九十三年八月三十一日證稱「我們考量原告身
      體狀況，而調到環保部，讓原告每天去巡花木」云云，所述實與環保股實際工
      作內容不符，無可採信。又原告任職大安會館夜間櫃台工作另有夜點費、夜間
      加給，薪資較環保股之工作高約三千元左右，環保股薪水條件對原告較不利。
（五）被告辯稱「新調單位管理科環保股之工作，由於立法院之清潔工作均已外包清
      潔公司負責，原告僅負責督導而已」云云，惟被告上開主張並未提出相關之外
      包契約以實其說，實際上立法院外包之清潔工作僅指立法院辦公室、會議室、
      議場以外之公共空間（如樓梯間、走道、室外花園....等）之清潔工作，並不
      包含前述立法院內桌椅搬運、紙張電腦、桌椅等廢棄物之搬運、回收等工作（
      此部分仍需由環保股員工處理）。又環保股下設有股長或班長督導環保、清潔
      工作之執行，被告僅係工友人員，何有督導外包清潔公司之權利，被告所辯，
    　與實情不符，無可採信。
（五）原告前雖曾患有強迫症，惟自八十五年十月任職立法院以來，工作表現良好，
      至九十年間尚且調升為大安會館夜間櫃台領班，可見大安會館之櫃台工作環境
      良好，原告亦較無工作壓力，故該疾病並不影響原告之工作能力與表現。被告
      主張「原告在大安會館負責委員住宿、清潔管理等工作，除性質繁瑣，時間較
　　　長，又需輪班值夜，且直接面對委員之精神壓力亦較大，對於身患「癲癇症」
　　　與「強迫性精神官能症」之原告而言，實非良好之工作環境，主管單佳調整其
  　　工作地點，對原告並無不利。」云云，與前述原告工作表現良好之事實不符，
    　應無可採。
參、證據：提出立法院工友勞動契約書影本一份、立法院總務處九十一年十一月八日
    函影本一份、台灣台北地方法院檢察署簡易判決聲請書影本、九十二年一月二十
    三日陳情書影本、九十二年九月三十日申請函影本、立法院總務處九十二年十月
    八日函影本、九十二年十一月三日談話錄音帶一捲及逐字紀錄、存證信函影本、
    立法院技工工友考核通佑書及立法院總務處九十年六月一日函影本、立法院技工
    工友工作規則影本等件為證。
乙、被告方面：
壹、聲明：如主文所示。
貳、陳述：
一、原告自九十二年十二月四日請假未獲准許，至今曠職已超過六個月、一百八十天
    ，該項事實，原告並不爭執。原告於八十七年六月三十日簽訂立法院技工工友勞
    動契約書，受僱於被告，工作名稱為「工友」，工作內容係屬事務性之例行工作
    （契約第三條第一項），九十年十月三日續約，工作地點為立法院大安會館，契
    約書第三條第二項第二款特別規定，甲方即立法院總務處視業務需要得調整單位
    ，乙方即原告「不得拒絕」，原告在大安會館工作期間，發生弊端，被告以人地
    不宜，將原告調回管理科環保股，仍然從事事務性工作，無不能勝任或不合理之
    情事，亦無違背兩造簽訂之僱傭契約則，何況原告在訴狀所提被告對其調整工作
    單位一節未曾舉證，證明如何「無必要性」或「不合理性」，其主張難認有據。
二、雇主基於業務需要，調整工作地點，受僱人主觀上縱有不同意，要不得以拒絕上
    班工作，作為抗爭手段，繼而要求給付薪資，情理法均難認同。再勞動基準法固
    有規定，受僱人曠職達於一定之日數，雇主得終止契約，該項契約終止權乃雇主
    所有，性質上為單獨之意思表示，行使與否概由雇主決定。原告雖有提示被告發
    出之終止兩造僱傭契之存證信函，然屬警告性質，若被告未終止契約，繼續僱用
    原告，似無違法可言。原告主張以存證信函第三段之語句，認被告已終止契約，
    確認訴訟標的不明確，顯然誤會。至被告自九十三年一月一日起，停止支付原告
    薪資，勞健保等部分，惟如前所述，因原告已嚴重曠職破壞工作紀律，被告無法
    再支付任何酬勞，若被告違反勞動基準法，支付原告薪資等報酬，無異圖利他人
    ，或發生不當得利之法律責任。
三、茲將被告將原告工作地點調整之合理性、必要性理由說明如次：
（一）兩造於九十年十月三日簽訂立法院工友勞動契約書之真正及契書第三條第二項
      工作地點約定(一)乙方接受甲方之監督指揮，派在大安會館工作，(二)甲方視業務
      需要得調整工作單位，乙方不得拒絕，原告應不爭執。原告自九十二年十二月
　　　四日藉故請假，未獲准許，曠職至今之事實，應為原告所不爭執。受僱於被告
　　  之條件為工友，單純勞務提供，未具特種技能，應為原告所不爭執。
（二）原告罔顧工作紀律、行政倫理，擅自蒐集未經證實之資料向勞委會及人事行政
      局陳情，並與長官、同仁時有磨擦，經該會館主任簽請處分，惟被告念其患有
      「癲癇症」，並未予以處分，僅從輕予以調職，實乃管理上之必要作為。
（三）依原告九十一年十一月八日起所請延長病假之診斷證明，原告自八十九年二月
      十五日起即因「強迫性精神官能症」，在馬偕紀念醫院門診治療，顯見原告之
      異常舉動，可能係因本身疾病加上工作過於勞累所致，若任其繼續於大安會館
      工作，恐將影響立法院之聲譽及委員安全，主管單位基於權責所在，認有調整
      工作地點之必要。
（四）原告在大安會館負責委員住宿、清潔管理等工作，除性質繁瑣，時間較長，又
      需輪班值夜，且直接面對委員之精神壓力亦較，大對於身患「癲癇症」與「強
      迫性精神官能症」之原告而言，實非良好之工作環境，主管單位調整其工作地
      點，對原告並無不利。
（五）新調單位管理科環保股之工作，因立法院之清潔工作均已外包清潔公司負責，
      原告僅負責督導而已，除可正常上下班，工作性質單純，時間較短外，勿須直
      接面對委員或長官之壓力，工作情緒自然較穩，環保股實最能照顧原告利益之
      工作環境，適當之調整，並無不宜。
（六）原告自八十五年十月二十一日受僱後，先於總務處管理科服務，八十六年四月
      一日調服務股，八十九年六月二十日復調大安會館，迄九十一年十一八日調回
      管理科，歷經三次調動，原告均無意見，何獨認為此次調動即為單面之不法調
      動，而不到管理科環保股報到。
（七）被告調動原告之工作地點均在台北市區，未曾加原告之任何勞務負擔，且符合
      勞工委員會九十年六月十八日函釋「勞工調動五原則」（１基於企業經營上所
      必須；２不得違反勞動契約；３對勞工薪資及其他勞動條件，未做不利之變更
      ；４調動後工作與原有工作性質為其體能及技術所可勝任；５調動工作地點過
      ，雇主應予以必要之協助），原告以拒不到工，自為法所不許。
參、證據：提出立法院對原告之人事行政調動等資料影本一份、陳情書影本一份、行
    政人事行政局書函影本一份、簽呈影本一份、馬偕紀念醫院乙種診斷證明書與函
    件各一份、立法院總務處書函一份、行政院勞工委員會九十年六月十八日函釋影
    本一份為證，並聲請訊問證人吳清水。
    理  由
一、本件原告起訴主張: 原告於八十五年十月二十一日起受僱於被告機關，擔任工友
    職務，派駐在大安會館工作，於九十年十月三日續約訂立「立法院工友勞動契約
    書」，工作內容為擔任委員會住宿會館之櫃台、清潔、茶水服務等工作，工作期
    間沒有工作違規之情事發生，不料被告總務處於九十一年十一月八日未具體敘明
    理由即調動原告職務，至新任單位管理科，被告總務處單方片面所為職務調動命
    令違反前揭勞動契約書約定，為此原告請求確認兩造間之僱傭關係存在，並依民
    法第四百八十七條雇主受領勞務遲延報酬請求之規定，命被告給付原告已屆期之
    薪資二十五萬六千三百三十二元及遲延利息之判決。
    被告則以：原告於八十七年六月三十一日簽訂勞動契約書，工作名稱為工友，工
    作內容屬事務性之例行工作，於契約書第三條二項第二款特別約定對被告總務處
    得視業務需要調整原告任職單位，原告不得拒絕等語，因原告於任職大安會館工
    作期間，發生弊端，被告以人地不宜將原告調回總務處管理科環保股，仍從事事
    務性工作，被告無違背兩造簽訂之勞動契約約定，又原告對其被調整工作單位，
    並未提出非必要性或不合理性之證明，原告主張難認有據等語，資為抗辯。
二、勞動基準法適用一切勞雇關係，該法第三條第三項定有明文，本件被告係屬機關
    組織，惟原告與被間所約定提供係擔任工友之勞務，並訂有工友勞動契約書，是
    關原告與被告間勞務關係規範，依前揭規定，應適用勞動基準法。本件原告主張
    其於八十五年十月二十一日受僱於被告，擔任工友職務，九十一年十一月八日被
    告以函令將原告自大安會館調動至總務處管理科環保股之事實，業據原告提出兩
    造於九十年十月三日續約簽訂之「立法院工友勞動契約書」影本、被告總務處九
    十一年十一月八日調職令影本等件為證，被告對此並不爭執，惟以右揭情詞置辯
    。因此，兩造不爭執者為：兩造間訂有工友勞動契約，被告於九十一年十一月八
    日發布調動原告自原任職被告所屬之大安會館櫃台工作至總務處管理科環保股。
    兩造所爭執者為：原告於調職函令發布後未到職上班，被告寄發存證信函是否為
    終止契約之意思表示；又被告調動原告職務是否違反勞動契約。
三、原告於調職令發布後未到職，被告寄發存證信函是否為終止契約之意思表示：
（一）查被告於九十一年十一月八日即發布原告自大安會館至管理科調職函令，有原
      告上述函令可證（見原證二），原告未接受調職令，欲繼續在大安會館工作，
　　　為警衛許丕平推出會館外，原告繼續爭執咆哮而為許丕平打傷，經法院判刑，
　　　有原告提出之檢察官起訴書與法院判決書可證（見原證三），原告另陳情被告
  　　將原告調回大安會館繼續工作，有原告提出之陳情書影本、申請函影本及被告
　    總務處之回覆函影本可按（見原證四、五、六）。惟原告仍不到任新職，被告
      連續四次催告原告，限於九十二年十二月四日到班，原告仍拒絕到任新職。
（二）次查被告總務處於九十二年十二月十五存證信函中表示「主旨：台端未依限回
      院到工，本處將依連續曠職相關規定辦理，特此通知。說明：... 依『本院工
      友工作規則』第五十七條第一項第六款規定：工友無正當理由繼續曠職三日者
      ，本院得不經預告終止勞動契約。另同規則第二十二條第一項第一款規定：工
      友無正當理由未辦妥請假手續擅離職守者，以曠職論；第二項規定：『工友曠
      職，應按日扣餉給。』三台端無合法理由未獲准續請病假並不到院上班或改請
      其他種假，迄今曠職已達三日以，上前開規定本院除應予按日扣除餉給外，並
      得不經預告終止勞動契約，不支給任何資遣費或補助費用。」等語（見原證八
      ）。被告雖否認上開函作為終止兩造間契約關係，辯稱：該存證信函僅係催告
      原告到職，沒有終止契約之意思，且歡迎原告回來，但不得指定要去的單位等
      語（見本院九十三年六月十四日訊問筆錄）。惟前述存證信函說明欄內已表示
      ，被告致原告四次信函催告原告到班，其均未依限到班，復表示「不經預告終
      止契約．並不支給資遣費或補助費用」等情，而被告亦無明確撤銷該終止契約
      之意思，本件兩造間工友勞動契約關係，已因被告為終止之表示後消滅。被告
      辯稱未終止契約，並不足採。
四、被告調動原告職務是否違反勞動契約：
    按勞工與雇主對工作場所及應從事之工作有關事項，應於勞動契約約定之，勞動
    基準法施行細則第七條第一款定有明文，是故雇主調動勞工工作場所與工作內容
    ，應得勞工之同意，惟勞工將工作場所與內容變更或決定權限委由雇主行使，亦
    符合前開規定。又雇主調動勞工工作固為雇主之自主權行使，惟非無受適法性評
    價之餘地，除應與勞方間達成合意外，亦應檢視其調動職務，是否基於企業經營
    上之必需，有無其他不當之動機或目的，勞工所受之不利益，是否超出社會一般
    通念之程度等因素，作為考量基礎。本件原告雖主張被告調動原告職務不合法等
    情，並以兩造於九十年十月三日續約之勞動契約書第三條明文約定工作地點為大
    安會館櫃台等為證。然查，同契約書第三條第二項約定「2.工作地點：(一)乙方（
    指原告）接受甲方之監督指揮，派在大安會館工作。(二)甲方（指被告）視業務需
    要得調整工作單位，乙方不得拒絕。」等語，準此，原告於簽訂契約書時已將其
    工作場所委由被告行使且原告不得拒絕前往任職，原告經被告多次限令到班而拒
    絕，與契約約定文義不符。又原告於八十五年十月二十一日任職工友職務，已調
    動三次，有被告提出之調職令函影本可證（見被告九十三年七月五日附件），原
    告所任職務自總務組管理科一般勤務工友，再調任大安會館櫃台工友，復調回總
    務處管理科，原告已有在管理科任職經驗，復於九十一年十一月十八日調職令發
    後即請病假拒不到管理科報到，其間雖多次陳情調回原大安會館櫃台原職均未獲
    允許，被告限令原告於九十二年十二月四日到班，亦拒不到班，被告以原告曠職
    連續曠職三日而終止契約，應屬有據。
五、原告雖辯稱：原告係弱勢勞工，為保障其權益，不得以其曾概括同意即可由被告
    逕行變更工作場所及內容，被告未說明理由而調動原告係屬權利濫用，違反誠信
    原則，且漠視原告多次調回原職之陳情，該調職欠缺合理性，又所調任新職從事
    粗重勞動工作，將負擔大量體力，不適合原告體能云云。惟原告係擔任工友職務
    ，提供一般性勞務，被告在本院總務處及大安會館均在台北市內，未增加原告通
    勤負擔。再者，原告在大安會館是為立法委員住宿櫃台、清潔、茶水與委員交辦
    事項等工作，調回管理科環保股後，據證人吳清水即被告直屬主管證述「我們發
    現原告與當時的環境及同事已經不適合，所以隔天我們就發布調動令，因為我們
    科裏有管理部、會部服務部、環保部，前二者原告已經都任職，過所以我們考量
    原告身體狀況而調到環保部，讓原告每天去巡花木，但原告不接受。」等語（見
    本院九十三年八月三十一日訊問筆錄），而被告復稱：原告有強迫性精神官能症
    ，調動原告可在壓力較低之環境下工作等情，並提出原告之醫院診斷證明書影本
    為證，新之工作與原任大安會館接待或有不同，但新任工作在督導立法院清潔工
    作，仍在工友約定之工作範圍內，工作是否粗重，對原告體力是否不利，均係原
    告主觀上預期不利，並無佐證，而以原告之病症觀之，調任另一項工作，免去長
    期待在同一場所任職，以調整個人心境，並非不利於原告，難認被告之調動違反
    權利濫用禁止原則，原告僅以工作不適任復未提出其權益受損及拒絕就任之具體
    理由，是其所辯，不足採信。
六、綜上所述，原告主張被告違反勞動契約將原告任意調職，其未就任新職具有正理
    由，被告所為終止契約不合法，並不足取。被告抗辯兩造於勞動契約中已約定被
    告可視業務需要調整原告工作地點，原告已預先概括同意被告可視需要調職，應
    可採信。從而，原告基於兩造簽訂之勞動契約書，請求判決確認兩造間之僱傭關
    係存在，並依民法第四百八十七條規定，請求被告給付薪資二十五萬六千三百三
    十二元，及其中十九萬九千一百六十八元部分自九十三年六月十四日起，其中五
    萬七千一百六十四元部分自原告辯論意旨送達翌日即九十三年九月十五日起至清
    償日止，按年息百分之五計算之利息，為無理由，不應准許。原告之訴既經駁回
    ，其假執行之聲請失其依據，併予駁回。
七、結論：本件原告之訴為無理由，依民事訴訟法第七十八條，判決如主文。
中　　　華　　　民　　　國　　九十三　　年　　　九　　　月　　　三十　　日
                    　          勞工法庭  法  官    李維心
正本係照原本作成
如對本判決上訴，須於判決送達後廿日內向本院提出上訴狀
中　　　華　　　民　　　國　　九十三　　年　　　九　　　月　　　三十　　日
                                          書記官    林梅珍
